【裁判字號】    98,重上,55
【裁判日期】    980805
【裁判案由】    損害賠償
【裁判全文】
臺灣高等法院臺中分院民事判決  98年度重上字第55號
上  訴  人  台灣銅箔股份有限公司
法定代理人  甲○○○
訴訟代理人  陳彥希律師
被上訴人    弘強國際銅業股份有限公司
法定代理人  乙○○
訴訟代理人  林春榮律師
複代理人    楊大德律師
上列當事人間損害賠償事件，上訴人對於中華民國98年2月10日
臺灣南投地方法院97年度重訴字第9號第一審判決提起上訴，本
院於98年7月22日言詞辯論終結，判決如下：
    主  文
上訴駁回。
第二審訴訟費用由被上訴人負擔。
    事 實 及 理 由
一、上訴人起訴主張：上訴人於95年4月3日傳真「購買單」向被
    上訴人表示願以每公斤新台幣（下同）180.02元之價格，向
    被上訴人購買銅原料400公噸，再按每公斤177.47元之價格
    ，向被上訴人購買銅原料100公噸，被上訴人旋於翌日即同
    年月4日以同張購買單向上訴人表示同意於95年4月份出售銅
    原料300公噸予上訴人，兩造成立買賣契約。詎被上訴人於
    95年4月間僅交付銅原料107.33公噸，其餘192.67公噸則遲
    未交付。上訴人於95年5月3日、95年5月6日先後向被上訴人
    催告給付，然被上訴人皆拒絕交貨。因當時國際銅價不斷上
    漲，上訴人之工廠又急需使用銅原料，上訴人迫不得已，乃
    於95年5月25日、26日、27日向程國金屬股份有限公司及隆
    運金屬有限公司以每公斤254.8元之價格，購入銅原料198.
    42公噸。上訴人因被上訴人遲延給付，必須以高價向第三人
    購買銅原料，故上訴人支付每公斤差價74.78元，按被上訴
    人未交貨之數量192.66公噸計算，上訴人被迫支付14,407,1
    14.8元之價差，即屬上訴人因被上訴人債務不履行所受之損
    害。為此爰依買賣契約及債務不履行之法律關係，求為判命
    被上訴人應給付上訴人14,407,114.8元，及自95年6月22 日
    起至清償日止，按週年利率百分之五計算利息暨擔保以宣告
    假執行之判決。原審判決上訴人敗訴，上訴人不服，提起上
    訴，上訴聲明：(一)原判決廢棄；(二)被上訴人應給付上訴人14
    ,407,114.8 元，暨自民國95年6月22日起至清償日止，按週
    年利率百分之五計算之利息；(三)訴訟費用由被上訴人負擔；
    (四)上訴人願供擔保，請准宣告假執行。
二、被上訴人則以：被上訴人雖同意於95年4月份出售300公噸之
    銅原料予上訴人，且於該月份出貨107.33公噸，尚有192.67
    公噸未交付。然前開「購買單」注意事項 (2)所載「月底未
    完成交貨部分，視為放棄，不得延至次月交貨」之字句，乃
    係被上訴人若未於95年4月30日以前將300公噸之銅原料交付
    ，買賣契約解除，被上訴人不得於5月份交付之意，是被上
    訴人尚未交付之銅原料因解除條件成立，買賣契約失其效力
    。且被上訴人係於95年5月15日收到上訴人催告限期被上訴
    人於五日內履行之存證信函，然上訴人於95年5月18日即向
    他人購買廢銅，足見上訴人縱另向他人購買銅原料，亦屬其
    平時進貨行為，與被上訴人無涉。又被上訴人於94年12月及
    95年2月間交付上訴人銅原料之數量亦不足當初兩造原約定
    之數量，然上訴人皆未要求被上訴人補交貨物，足見前開注
    意事項 (2)之約定，乃係指未於月底出貨之部分，其買賣契
    約即行解除，被上訴人不得於次月份交貨，上訴人亦無要求
    補交之權利等語置辯。被上訴人答辯聲明：(一)上訴駁回；(二)
    第二審訴訟費用由上訴人負擔；(三)如受不利判決，願以現金
    或等值可轉讓銀行存期存單供擔保，請准免予假執行。
三、兩造不爭執之事實：
  (一)上訴人於95年4月3日傳真「購買單」向被上訴人表示願以每
    公斤180.02元之價格，向被上訴人購買銅原料400公噸，再
    按每公斤177.477元之價格，向被上訴人購買銅原料100公噸
    ，被上訴人旋於翌日即同年4月4日以同張購買單向上訴人表
    示同意於95年4月份出售銅原料300公噸子上訴人。然被上訴
    人於95午4月間僅交付銅原料107.33公噸，其餘192.66公噸
    尚未交付。
  (二)前開「購買單」上注意事項 (2)已據上訴人載明，「月底未
    完成交貨部分，視為放棄，不得延至次月交貨」之字句。
  (三)上訴人於95年5月3日、95年5月6日曾先後向被上訴人催告交
    付192.67公噸銅原料。
四、本件兩造爭執之處在於：上前開「購買單」上注意事項(2)所
    載「月底未完成交貨部分，視為放棄，不得延至次月交貨」
    之字句解釋不一。上訴人主張係在避免當事人因銅價漲跌而
    違約受害。國際市場上銅原料價格常有漲跌，而上訴人每月
    必需使用大量之銅原料，故於採購銅原料時，一方面為免銅
    原料價格漲跌而影響供應商之交貨意願，同時為確保銅原料
    之供應數量不致短缺，乃於購買單上約定交貨時程及遲交罰
    則，約束買賣雙方均能依約履行，以免造成他方之損害。購
    買單上《注意事項》第2項之約定：「弘強公司於月底前未
    完成交貨部分，視為放棄不得延至次月交貨台灣銅箔公司有
    權拒絕收貨」。銅原料之價格若發生漲跌，此項約定可達到
    保護當事人不因他方違約而受害之目的等語，被上訴人則抗
    辯係被上訴人若未於月底前交貨，買賣契約解除，被上訴人
    不得於次月交付之意，是被上訴人尚未交付之銅原料因解除
    條件成立，買賣契約失其效力等情，茲析述如下：
  (一)按解釋意思表示應探求當事人之真意，不得拘泥於所用之辭
    句，民法第98條定有明文。所謂當事人之真意，不是指當事
    人主觀內心之意思，而是從意思表示受領人立場去認定之客
    觀表示價值。意思表示不明確，使之明確，屬意思表示之解
    釋；意思表示不完備，使之完備，屬意思表示之補充。前者
    可減少爭議，後者可使意思表示之無效減至最低程度。意思
    表示解釋之客體，為依表示行為所表示於外部之意思，而非
    其內心之意思。當事人為意思表示時，格於表達力之不足及
    差異，恆須加以闡釋，至其內心之意思，既未形之於外，尚
    無從加以揣摩。又解釋意思表示端在探求表意人為意思表示
    之目的性及法律行為之和諧性，解釋契約尤須斟酌交易上之
    習慣及經濟目的，依誠信原則而為之。
  (二)上訴人雖主張：依買賣契約，被上訴人本有依期交貨之義務
    ，而「購買單」注意事項(2)並未記載被上訴人有權拒絕供貨
    或拒絕履行，亦未記載任何條件。且因國際銅原料價格漲跌
    不一，隨時變化，被上訴人身為賣方，掌握貨源，較能掌握
    商品價格之漲跌趨勢，苟賣方遇價漲而不交，將造成買方之
    損害，遇價跌而遲交，則可賺取約定以外之不當利益，買方
    因此於「購買單」上載明注意事項(2)之文字，俾免被上訴人
    利用銅原料價格下跌而操弄獲利，造成上訴人之損害，衡情
    上訴人絕無同意被上訴人拒絕交貨之理。倘被上訴人無庸負
    遲延給付責任，上訴人自無須在「購買單」上注意事項（1
    ）另行載明被上訴人延誤交貨時所應給付之違約金。況被上
    訴人其實係將已備妥之銅原料，臨時以更高的價格轉售予他
    人，以致無貨可交付上訴人，變成有效率違約，對於被上訴
    人上開約定並無不利云云。按兩造所不爭執之「購買單」注
    意事項(2)載明：「既經雙方確認之可供應數量（弘強公司）
    與臺灣銅箔決定購買之數量後即視為買賣契約成立，月底未
    完成交貨部分，視為放棄不得延至次月交貨臺灣銅箔公司有
    權拒絕收貨。」等語，依上訴人解釋果為真實，則該約定將
    使上訴人永立於不敗之地，穩賺不賠，蓋上訴人於銅原料價
    格下跌時可免除其受領被上訴人於次月交付貨物之義務，而
    於銅原料價格上揚時，上訴人又可於次月甚至不特定時日後
    ，而以原定價格再行請求被上訴人交付當月份未交足之貨物
    ，顯然剝奪被上訴人之利益甚鉅，使被上訴人之給付遲延責
    任陷於不確定之狀態，對被上訴人顯失公平，而與誠實信用
    原則相違，如此對於一方處於絕對不利之情況下，除非將此
    意思約定明白記載於兩造之契約上，俾以雙方遵行，否則不
    應如此解釋；況被上訴人抗辯上開文字係由上訴人為之，為
    上訴人所不爭執，則更應不得作為有利上訴人之解釋。且「
    購買單」注意事項(1)另記載：「本公司同意依照下列規定條
    件履行交貨，如交期有所延誤，每延誤交一日願由貴公司逕
    行罰款，扣貨款總金額千分之二（0.2%）作為違約金」等語
    ，足認被上訴人如遲誤兩造所約定之具體交貨日期時至次月
    時，上訴人雖不得再向被上訴人請求交付不足之貨物，然上
    訴人仍得扣除貨款，以彌補上訴人未及時取得貨物之損害，
    對上訴人之利益亦有保障。況參以本件「購買單」僅記載被
    上訴人公司於95年4月份可供應之數量，並未約定被上訴人
    交貨之具體日期，亦難以注意事項(1)之約定即認被上訴人應
    就未交貨之部分負遲延給付之責任。是兩造既未明文約定上
    訴人有前開權利，本院依公平、誠信原則，自應將前開不完
    備之意思表示解釋為上訴人不得於次月再向被上訴人請求交
    付不足之貨物，被上訴人亦不因未交足貨物而負給付遲延責
    任，方屬妥適。
五、綜上，被上訴人雖僅於95年4月間交付107.33公噸之銅原料
    ，未達約定之300噸，然依兩造買賣契約約定，上訴人已不
    得於次月向被上訴人請求給付其餘之銅原料，是上訴人於95
    年5月間定期催告被上訴人給付而被上訴人未給付，被上訴
    人尚不負給付遲延之債務不履行責任。是上訴人主張被上訴
    人應賠償其向其他公司購買銅原料之差價等語，尚非可採。
    從而，上訴人請求被上訴人給付14,407,114.8元，及自民國
    95年6月22日起至清償日止，按年息百分之五計算之利息，
    為無理由，應予駁回。原審所為上訴人敗訴之判決，核無不
    合，上訴論旨指摘原判決不當，聲明求為廢棄改判，非有理
    由，其假執行之聲請失所附麗，應併予駁回。
六、本件事證已臻明確，兩造所為其他攻擊、防禦方法，於判決
    結果不生影響，爰不逐一審究。
據上論結，本件上訴為無理由，依民事訴訟法第449條第1項、第
78條、第81條第2款判決如主文。
中    華    民    國    98    年    8     月    5     日
                民事第五庭    審判長法  官  林陳松
                                    法  官  古金男
                                    法  官  鄭金龍
以上正本係照原本作成。
如對本判決上訴，須於收受判決送達後20日內向本院提出上訴書
狀，其未表明上訴理由者，應於提出上訴後20日內向本院提出上
訴理由書（須按他造人數附具繕本）。
上訴時應提出委任律師為訴訟代理人之委任狀。具有民事訴訟法
第466條之1第1項但書或第2項之情形為訴訟代理人者，另應附具
律師及格證書及釋明委任人與受任人有該條項所定關係之釋明文
書影本。
                                    書記官  姚錫鈞
中    華    民    國    98    年    8     月    6     日
                                                      Ｍ


司法院資訊處製作；財團法人民間司法改革基金會備份。
